【裁判字號】    95,上,214
【裁判日期】    950823
【裁判案由】    損害賠償
【裁判全文】
臺灣高等法院民事判決                   95年度上字第214號
上  訴  人  丙○○
訴訟代理人  王  剛律師
被  上訴人  台新國際商業銀行股份有限公司
法定代理人  蔡孟
訴訟代理人  甲○○
            乙○○
上列當事人間請求損害賠償事件，上訴人對於中華民國95年1月
23日臺灣桃園地方法院93年度重訴字第195號第一審判決提起上
訴，經本院於95年8月9日言詞辯論終結，判決如下：
    主  文
上訴駁回。
第二審訴訟費用由上訴人負擔。
    事實及理由
一、上訴人在原審起訴主張：
（一）訴外人黃勳宗自民國（下同）83年12月23日起至87年3 月
      12日止，於大安商業銀行股份有限公司板橋分行（下稱大
      安銀行，已於91年2 月18日與被上訴人合併，以被上訴人
      為存續公司）任職經理，負責綜核該分行存放款等業務；
      訴外人李榮銘則自85年10月2 日起調至上開銀行擔任授信
      業務承辦員，負責對保、製作徵信報告以憑審核貸放等業
      務，2 人均係受委任處理大安銀行放貸相關事務之人員，
      均為被上訴人之受僱人，惟黃勳宗、李榮銘為獲取不法利
      益，於85年起與訴外人顏北辰、陳佳為等人利用職務上機
      會偽造伊、訴外人林秀娟、胡淼桂名義，簽發如附表所示
      之本票3 紙（下稱系爭本票），而黃勳宗、李榮銘所犯偽
      造有價證券等行為，業經台灣台北地方法院（下稱台北地
      院）88年度訴字第619號、本院90年度上訴字第1062號刑
      事判決有罪在案（下稱刑事一審、二審判決）。嗣被上訴
      人持系爭本票聲請台北地院以87年度票字第27423號裁定
      （下稱系爭本票裁定）准許強制執行後，即以該本票裁定
      暨確定證明書為執行名義，向原審法院聲請就伊、林秀娟
      、胡淼桂所有財產為強制執行，經原審法院以89年度執字
      第13851號給付票款強制執行事件（下稱系爭強制執行事
      件）受理，並就伊所有坐落桃園縣觀音鄉○○段第415之
      18地號土地（面積6,840㎡、地目田、下稱系爭土地）及
      同段第414之10地號土地（下稱第414之10地號土地）進行
      查封拍賣，伊於89年11月22日對系爭強制執行事件提起債
      務人異議之訴，經原審法院於91年7 月30日以89年度訴字
      第1896號判決（下稱系爭民事判決）就系爭土地及第414
      之10地號土地部分所為之強制執行程序應予撤銷，並於91
      年9月5日確定。然系爭土地已於91年2 月22日由第三人溫
      錦輝拍定，並核發所有權移轉證明書，無法撤銷系爭強制
      執行程序。伊因黃勳宗、李榮銘上開偽造有價證券之侵權
      行為，及被上訴人未經查明即持系爭本票聲請系爭強制執
      行事件，受有以下損害：(1)系爭土地於93年8 月時之價值
      經中華徵信不動產估價師聯合事務所（下稱中華徵信所）
      鑑定為新台幣（下同）12,414,600元，然系爭強制執行事
      件之拍定價金為8,123,000元，伊受有損害即為4,291,600
      元（12,414,600－8,123,000＝4,291,600）；(2)伊於郵局
      及銀行帳戶之存款，遭系爭強制執行事件扣押金額總計
      11,448元；(3)系爭土地每期休耕補償費27,880元，共休耕
      4期之補償費合計為111,520元，合計4,414,568元。
（二）又因合併而消滅之公司，其權利義務應由合併後存續或另
      立之公司承受，公司法第75條定有明文。大安銀行與被上
      訴人合併後，被上訴人為存續公司，則大安銀行之權利義
      務依法由被上訴人概括承受，從而黃勳宗、李榮銘自係被
      上訴人之受僱人。
（三）此外，系爭土地於91年2 月22日由第三人溫錦輝拍定，惟
      須待伊就債務人異議之訴獲勝訴判決確定後，始得認伊就
      賠償義務人之情形達可得請求賠償之程度。故損害賠償請
      求權之消滅時效起算時點，應自債務人異議之訴判決確定
      時起算。且伊於系爭強制執行事件進行中，既提起債務人
      異議之訴，本件請求權之消滅時效即因此起訴而中斷。從
      而伊所為之本件請求，並未罹於消滅時效。
（四）爰依民法第184條第1項前段、第188條侵權行為之法律關
      係，請求判決命被上訴人應給付4,414,568元及自準備書
      狀繕本送達之翌日起至清償日止，按年息5%計算之利息。
二、被上訴人則以：
（一）大安銀行於91年2 月18日與被上訴人合併，以被上訴人為
      存續銀行。查大安銀行於89年9月8日向原審法院聲請系爭
      強制執行事件，系爭土地嗣於91年2 月22日拍定，倘認伊
      有本件侵權行為事實，則上訴人於87年12月18日接獲台北
      地院系爭本票裁定時，或於89年間大安銀行為系爭強制執
      行事件之聲請時，即已知悉，從而上訴人主張系爭土地遭
      拍賣致受有損害，竟遲至93年7月30日始提起本件訴訟，
      其侵權行為損害賠償請求權已罹於民法第197條第1項之2
      年短期消滅時效。雖上訴人主張於系爭強制執行事件進行
      中，其提起債務人異議之訴，本件請求權之消滅時效即因
      此起訴而中斷云云，然此民法第129條第1項第3款規定之
      請求權消滅時效中斷事由之一「起訴」，係指給付之訴，
      債務人異議之訴性質上屬形成之訴，自不生時效中斷效果
      。
（二）上訴人於收受系爭本票裁定時並未提起抗告，亦未於被上
      訴人聲請系爭強制執行事件前提起確認本票債權不存在之
      訴，又上訴人雖於系爭強制執行事件進行中提起上開債務
      人異議之訴，卻未依強制執行法第18條第2 項規定，向法
      院聲請裁定停止強制執行程序等情，顯見上訴人未善盡權
      利保障之原則。
（三）又系爭本票經法院裁定准許本票強制執行後，伊始聲請強
      制執行，及至上訴人提起債務人異議之訴，並經判決上訴
      人勝訴後，伊始知系爭本票為偽造，惟系爭土地已於該債
      務人異議之訴判決確定前即由第三人拍定，伊已無法撤回
      系爭強制執行事件，自無故意或過失可言。
（四）黃動宗、李榮銘所涉偽造有價證券犯行，本院刑事二審判
      決業經最高法院以94年度台上字1456號判決（下稱最高法
      院刑事判決）予以撤銷發回，2 人是否有不法行為尚有審
      酌之必要。
（五）黃勳宗、李榮銘原係大安銀行之職員，並分別於87年5 月
      20日、同年6月1日離職，皆於大安銀行與被上訴人合併之
      前，自非屬被上訴人與大安銀行合併時依企業併購法所商
      定留用之員工，被上訴人與2人並無僱傭關係。縱認有僱
      傭關係，2 人確有偽造上訴人名義簽發系爭本票之行為，
      然此屬「個人犯罪行為」，核與執行職務無關，且大安銀
      行於選任行員時，皆須經嚴格之債信考核，所有貸放款作
      業亦依財政部所定授信標準辦理，黃勳宗、李榮銘上開侵
      權行為係勾串外人而為，並刻意隱瞞及修飾，大安銀行已
      盡相當之注意責任，仍無法預防其等侵權行為，伊自不負
      賠償責任。
（六）綜上，上訴人請求伊賠償4,414,568元及法定遲延利息，
      為無理由，並聲明駁回上訴人之訴。
三、本件原審為上訴人敗訴之判決，上訴人提起上訴，聲明：
    （一）原判決廢棄。（二）被上訴人應給付4,414,568元及
     本件準備書狀繕本送達之翌日起至清償日止，按年息5%計
     算之利息。（三）訴訟費用由被上訴人負擔。除援用原審
     之主張外，並補稱略以：
  （一）有關請求權之消滅時效，依最高法院72年台上字第738
        號判例要旨「關於侵權行為損害賠償請求權之消滅時效
        ，應以請求權人實際知悉損害及賠償義務人時起算，非
        以知悉賠償義務人因侵權行為所構成之犯罪行為經檢察
        官起訴，或法院判決有罪為準」，就本件而言，上訴人
        對被上訴人提起債務人異議之訴，於91年9 月5 日判決
        上訴人勝訴確定，至遲於93年8 月經中華徵信不動產估
        價師聯合事務所鑑價時，上訴人方知悉所受之損害，另
        賠償義務人固早經檢察官對黃勳宗、李榮銘提起公訴，
        但迄今尚未確定，依上開判例意旨，本件消滅時效之起
        算時，應自債務人異議之訴於91年9月5日確定時為準，
        故伊於93年7月30日提起本件訴訟，並未罹於2年短期時
        效。
  （二）關於債務人異議之訴，係何種之訴，有（1）確認訴訟
        說（2）給付訴訟說（3）救濟訴訟說（4）命令訴訟說
        （5）形成訴訟說等不同之見解，然就本件債務人異議
        之訴係主張系爭本票之債權不存在之論點，自以給付訴
        訟說為適當，被上訴人主張其為形成之訴，顯有未當。
  （三）就民法第197條第1項請求權時效之進行，最高法院49年
        台上字第2652號判例，已由同院72年台上字第738號判
        例所取代，自應以最新之見解為可採。至同院72年台上
        字第1428號判例則係就舉証責任而為分配，本件原審未
        命被上訴人就此事實負舉証責任，自有欠妥適。
  （四）被上訴人明知系爭本票係其受僱人所偽造，仍執意對上
        訴人強制執行，顯係以故意或過失侵害上訴人之權利，
        且背於善良風俗，自應對上訴人負損害賠償之責。
四、被上訴人則聲明：上訴駁回，除援用原審之主張外，並補稱
    略以：
  （一）依據上訴人所提起之89年訴字第1896號債務人異議之訴
        之聲明為「鈞院桃院丁民執水字第13851號所為強制執
        行應予撤銷」，而該確定判決之主文亦同，足証此一債
        務人異議之訴之效力僅係將前開強制執行撤銷，並未對
        實體法上之法律關係發生任何既判力，難認屬給付之訴
        ，更與侵權行為損害賠償請求權無涉。
  （二）至最高法院49年台上字第2652號判例要旨之重點係指侵
        權行為之認知，僅以知悉受有損害為必要，其損害額為
        何或有否變更對消滅時效之進行並無影響；72年台上字
        第1428號判例要旨之重點係在對侵權行為之認知應以明
        知為限，且舉証責任應由賠償義務人負擔；72年台上字
        第738號判例意旨則係指明侵權行為起算應以請求權人
        實際知悉損害之時，非以法院判決時間定之，各有不同
        ，不發生新見解取代舊見解之說。
  （三）上訴人主張系爭本票遭原大安銀行之承辦行員及顏北辰
        等人所偽造，因目前刑事案件司法審理尚未有確定結論
        ，縱令屬實，上訴人於大安銀行發動強制執行時即應已
        知受有損害，否則為何提出債務人異議之訴，其主張消
        滅時效應於其所提債務人異議之訴判決確定時起算，與
        伊所舉最高法院72年台上字第738號判例自相矛盾。況
        本件至遲於91年2月22日系爭土地拍定時即應知有損害
        ，即可另行提起損害賠償之訴請求被上訴人賠償，然上
        訴人怠於行使權利，其請求權即屬罹於消滅時效。
五、本院依職權調閱原審89年度執字第13851號執行卷、89年度
    訴字第1896號債務人異議之訴卷宗。
六、兩造不爭執之事項：
（一）黃勳宗前於大安銀行任職經理，負責綜核該銀行存放款等
      業務，李榮銘則於同銀行擔任授信業務承辦員，負責對保
      、製作徵信報告以憑審核貸放等業務，2人均係受委任處
      理該銀行放貸事務之人員，且於91年2月18日被上訴人與
      大安銀行於公司合併後未經留用而離職。
（二）被上訴人持系爭本票裁定，向原審法院聲請就上訴人、林
      秀娟、胡淼桂所有財產為強制執行，經原審法院以系爭強
      制執行事件受理在案。
（三）系爭土地已於91年2 月22日由溫錦輝拍定，並經原審法院
      核發所有權移轉證明書予溫錦輝，是對系爭土地之強制執
      行程序已無法撤銷。
（四）上訴人於89年11月22日對系爭強制執行事件提起債務人異
      議之訴，於91年7 月30日經原審法院以89年度訴字第1896
      號判決系爭強制執行事件對系爭土地所為之強制執行程序
      應予撤銷，並於91年9月5日確定。
（五）黃勳宗、李榮銘所涉偽造有價證券犯行，經本院90年度上
      訴字第1062號刑事判決有罪後，業由最高法院94年度台上
      字第1456號刑事判決撤銷發回。
（六）系爭土地於93年8 月時之價值經中華徵信所鑑定為
      12,414,600元。
      以上事實，兩造均無爭執，並有系爭本票裁定、原審法院
      民事執行處桃院祺民執水字第13851號通知、原審法院89
      年度訴字第1896號民事判決暨確定證明書、系爭土地登記
      謄本暨地籍圖謄本、本院90年度上訴字第1062號刑事判決
      、最高法院94年度台上字第1456號刑事判決附卷足參（原
      審卷一第9至18、46至49、108至392、393頁，卷二第37頁
      ），及不動產時值鑑價報告（外放證物），並經原審法院
      及本院依職權調閱系爭強制執行事件、債務人異議之訴事
      件等卷宗核閱屬實，堪認為真。
七、本件依民事訴訟法第463條準用第270條之1第1項第3款規定
    協議簡化爭點，兩造同意簡化爭點如下（見本院卷第23 頁
    反面）：
（一）上訴人請求權是否已罹於消滅時效？
（二）黃勳宗、李榮銘是否為被上訴人之員工？
八、法院之判斷：
 (一)上訴人請求權消滅時效已罹於短期時效：
   1、按因故意或過失，不法侵害他人之權利者，負損害賠償責
      任，因侵權行為所生之損害賠償請求權，自請求權人知有
      損害及賠償義務人時起，2 年間不行使而消滅。自有侵權
      行為時起，逾10年者亦同；再消滅時效，因左列事由而中
      斷：一、請求。二、承認。三、起訴。再時效完成後，債
      務人得拒絕給付，民法第184條第1項前段、第197條第1項
      、第129條第1項、第144條第1項分別定有明文。
   2、次按最高法院46年台上字第2652號判例要旨謂「民法第
      197條所謂知有損害，即知悉受有何項損害而言，至對於
      損害額則無認識之必要，故以後損害額變更於請求權消滅
      時效之進行並無影響」，表明所謂知有損害係知悉受有何
      損害，至於損害額為何及有否變更，不影響消滅時效之進
      行。又最高法院72年台上字第738號判例要旨所謂「關於
      侵權行為損害賠償請求權之消滅時效，應以請求權人實際
      知悉損害及賠償義務人時起算，非以知悉賠償義務人因侵
      權行為所構成之犯罪行為經檢察官起訴，或法院判決有罪
      為準」乃指消滅時效請求權之起算點，以請求權人實際知
      悉損害及賠償義務人之時定之，非以檢察官起訴或法院判
      決時定之，兩者各有所指，不生後判例取代前判例之情事
      ，此部分上訴人之主張，容有誤會。
   3、至於最高法院72年台上字第1428號判例要旨謂「民法第
      197條第1項規定...。所謂知有損害及賠償義務人之知，
      係指明知而言。如當事人間就知之時間有所爭執，應由賠
      償義務人就請求權人知悉在前之事實，負舉証責任」，乃
      就侵權行為之認知如生爭執時，應由賠償義務人就請求權
      人知悉在前之事實，負舉證責任。
   4、經查，本件上訴人主張黃勳宗、李榮銘冒名偽造上訴人名
      義簽發系爭本票之行為，認係故意侵害上訴人權利之侵權
      行為，其2 人為被上訴人之受僱人，被上訴人應負連帶賠
      償責任云云。惟查：
     （A）上訴人早於87年12月18日即接獲台北地方法院87年票
          字第27423號本票准予強制執行之裁定，已據上訴人
          於提起債務人異議之訴之起訴狀內自承在卷（見原審
          法院89年訴字第1896號卷宗第4、6頁），則依據其所
          提出之起訴狀內業已表明自己未與大安銀行成立消費
          借貸契約，系爭本票係遭偽造，本票債權應屬不存在
          ，則據此已堪認上訴人知悉遭人冒名偽造本票。
     （B）次查，被上訴人係於89年9月6日持系爭本票裁定向法
          院聲請強制執行上訴人之財產，查扣上訴人在第三人
          大園郵局、台灣中小企業銀行大園分行及新竹國際商
          業銀行大園分行之存款，及系爭土地後，上訴人亦於
          89年11月22日對被上訴人提出債務人異議之訴，並於
          起訴狀內表明系爭本票係遭人偽造，兩造之間無借貸
          關係存在，而系爭土地於91年2 月22日由訴外人溫錦
          輝拍定，執行法院核發權利移轉証書，則上訴人至遲
          於91年2 月22日系爭土地拍定時起，已可得而知因系
          爭本票而受有損害甚明。
     （C）另查，訴外人黃勳宗、李榮銘2 人之刑事偽造有價證
          券案件，前於89年12月28日經刑事一審判決論罪科刑
          ；上訴人於89年11月22日提起系爭債務人異議之訴，
          並自承於91年6月13日閱卷知悉將上訴人姓名字跡送
          請鑑定機關鑑定之結果，且於同年7月30日經系爭民
          事判決上訴人勝訴，並於91年9月5日確定在案，此業
          經本院調閱原審89年訴字第1896號卷、89年度執字第
          13851號卷查明，據此堪認上訴人至遲於系爭強制執
          行拍定日即91年2 月22日起，已可得而知系爭本票係
          屬偽造，且為大安銀行受僱人黃勳宗、李榮銘2 人所
          為，即得認上訴人就賠償義務人達於可得請求賠償之
          程度。然上訴人竟遲至93年7 月30日始提起本件訴訟
          ，本件上訴人對被上訴人行使損害賠償請求權，起訴
          已逾上開2年之消滅時效期間。
   5、至上訴人主張系爭債務人異議之訴為給付之訴，自其起訴
      時起，消滅時效即已告中斷，其請求權時效自91年9月5日
      判決確定時重新起算，尚未罹於時效消滅云云，然查，依
      據上訴人所提起債務人異議之訴，僅聲明請求法院將原法
      院89年民執字第13851號所為之強制執行程序予以撤銷，
      並未就上訴人因系爭本票而受強制執行所生之損害賠償併
      同起訴，或於程序中追加請求，自不足認上訴人所提起之
      債務人異議之訴兼具有行使損害賠償請求權之意思表示，
      難認上訴人就損害賠償請求權部分有起訴行為，應不生中
      斷時效之效力。從而，上訴人上開主張亦非可採。被上訴
      人所為時效抗辯，自屬於法有據。上訴人另辯稱伊係文盲
      ，是在提起異議之訴時才知有侵權行為云云，惟如前所述
      ，上訴人係在89年11月22日提起異議之訴，斯時既知有侵
      權行為之事實，而怠於提起本件訴訟，亦難執此作為抗辯
      ，併此敘明。
（二）黃勳宗、李榮銘是否為被上訴人之員工？
      承前所述，本件既經被上訴人為上開時效抗辯，經核屬實
      ，則上訴人所為請求，即無理由。從而，就兩造對於黃勳
      宗、李榮銘於被上訴人公司合併時是否為被上訴人之受僱
      人及被上訴人聲請系爭強制執行事件有無故意、過失不法
      致上訴人權利受損害等之主張與抗辯，自無須再為判斷。
九、綜上，上訴人依據侵權行為之法律關係，請求被上訴人給付
    4,414,568元及自準備書狀繕本送達之翌日起至清償日止，
    按年息5%計算之利息，不應准許，原審所為上訴人敗訴之判
    決，並無違誤，上訴論旨指摘原判決不當，求予廢棄改判，
    為無理由。
十、本件事證已臻明確，兩造其餘攻擊、防禦方法及未經援用之
    舉証，核本院詳加審酌後認與判決結果不生影響，爰不逐一
    論述，附此敘明。
據上論結，本件上訴為無理由，依民事訴訟法第449條第1項、第
78 條，判決如主文。
┌──────────────────────────────────┐
│附表：系爭本票                                                      │
├─┬──────┬───────┬──────┬──────┬───┤
│編│ 發  票  日 │票  面  金  額│到   期   日│ 利息起算日 │備  考│
│號│ （民  國） │（新臺幣：元）│ （民  國） │ （民  國） │      │
├─┼──────┼───────┼──────┼──────┼───┤
│1 │86年3月20日 │   500,000    │ 未      載 │86年9月21日 │      │
├─┼──────┼───────┼──────┼──────┼───┤
│2 │86年3月20日 │   500,000    │ 未      載 │86年9月21日 │      │
├─┼──────┼───────┼──────┼──────┼───┤
│3 │86年3月20日 │   500,000    │ 未      載 │86年9月21日 │      │
└─┴──────┴───────┴──────┴──────┴───┘
中    華    民    國    95    年    8     月    23    日
                    民事第十四庭
                        審判長法  官  許正順
                              法  官  魏麗娟
                              法  官  張  蘭
正本係照原本作成。
如不服本判決，應於收受送達後20日內向本院提出上訴書狀，其
未表明上訴理由者，應於提出上訴後20日內向本院補提理由書狀
（均須按他造當事人之人數附繕本）上訴時應提出委任律師或具
有律師資格之人之委任狀；委任有律師資格者，另應附具律師資
格證書及釋明委任人與受任人有民事訴訟法第466條之1第1項但
書或第2項（詳附註）所定關係之釋明文書影本。
中    華    民    國    95    年    8     月    24    日
                              書記官  應瑞霞
附註：
民事訴訟法第466條之1（第1項、第2項）：
對於第二審判決上訴，上訴人應委任律師為訴訟代理人。但上訴
人或其他法定代理人具有律師資格者，不在此限。
上訴人之配偶、三親等內之血親、二親等內之姻親，或上訴人為
法人、中央或地方機關時，其所屬專任人員具有律師資格並經法
院認為適當者，亦得為第三審訴訟代理人。


司法院資訊處製作；財團法人民間司法改革基金會備份。
